臺灣臺北地方法院民事判決　　　　　　　　99年度金字第40號
原　　　告　環華證券金融股份有限公司
法定代理人　高國彬
訴訟代理人　趙興偉律師
複代理人　　趙懷琪律師
被　　　告　大昌證券股份有限公司
法定代理人　莊輝耀
訴訟代理人　劉立鳳律師
複代理人　　劉樹志律師
上列當事人間請求損害賠償事件，本院於民國100年7月14日言詞
辯論終結，判決如下：
    主  文
被告應給付原告新臺幣壹仟貳佰柒拾柒萬捌仟玖佰貳拾柒元，及
自民國九十九年八月二十四日起至清償日止，按週年利率百分之
五計算之利息。
原告其餘之訴駁回。
訴訟費用由被告負擔三分之二，餘由原告負擔。
本判決原告勝訴部份於原告以新臺幣肆佰貳拾陸萬元為被告供擔
保後，得假執行。但被告如以新臺幣壹仟貳佰柒拾柒萬捌仟玖佰
貳拾柒元為原告預供擔保，得免為假執行。
原告其餘假執行之聲請駁回。
    事實及理由
一、原告起訴主張：原告係證券交易法第18條規定經營證券金融
    事業之證金公司，所營項目包含有價證券買賣之融資融券，
    被告則係代理原告融資融券業務之證券商，兩造並於民國85
    年5月9日簽訂融資融券業務代理契約書（下稱系爭契約），
    依系爭契約第1條約定，被告應依原告報經財政部證券管理
    委員會核定之環華證券金融股份有限公司融資融券業務操作
    辦法（下稱融資融券操作辦法）之規定，以善良管理人之注
    意，辦理投資人向原告申請開立有價證券信用交易帳戶、簽
    訂融資融券契約等事項。又訴外人唐憲清前為取得第一華僑
    大飯店股份有限公司（下稱第一店）經營權，須買進第一店
    股票，因自有資金不足，思以證金公司資金為奧援，藉信用
    交易之融資方式買進，但受限於融資額度，訴外人曾高淑婉
    、黃竣堂即為之充作人頭戶，並申請開立信用交易帳戶，惟
    曾高淑婉、黃竣堂之實際財力及買賣股票歷史成交紀錄、金
    額等均不符原告信用交易戶之開戶資格規定，而被告受雇人
    員從未依規定核對開戶申請時所應檢附之信用資力及之前普
    通帳戶交易紀錄，甚而未經人頭戶同意，以偽造印鑑印章，
    偽簽於開戶相關表格，致原告受詐騙誤信曾高淑婉、黃竣堂
    之資力及資格，核准渠等申請並簽定融資融券契約書，開立
    信用交易帳戶，該等帳戶分批融資買進第一店股票，向原告
    融資借款，其後因整戶擔保維持率不足，經原告催告補繳差
    額仍未獲付款，原告遂依融資融券契約書第6條約定追償融
    資借款，處分擔保品（即以融資方式買進之第一店股票），
    所得價金於扣除處分時所生之證交稅、證券商手續費等，原
    告受有共計新臺幣（下同）19,168,391元之損害，而依民法
    第224條規定，被告應就其受雇人之故意過失負同一責任，
    故可認被告就委任事務之處理未盡注意義務而有過失，並致
    委任人即原告因此受到損害，爰依民法第544條規定請求被
    告負損害賠償之責。並聲明：(1)被告應給付原告19,168,391
    元，及自起訴狀繕本送達之翌日起至清償日止，按週年利率
    百分之5計算之利息。(2)願供擔保，請准宣告假執行。
二、被告之抗辯：
  (一)被告營業員黃佩英並未與唐憲清勾串，以剪貼之銀行存款資
    料及股票交易明細紀錄等方法，偽造曾高淑婉、黃竣堂之銀
    行存款交易紀錄及買賣股票歷史交易紀錄，詐騙原告公司，
    此依鈞院94年度重訴字第16號刑事判決事實欄所載內容即可
    證明，黃佩英就偽造人頭戶之銀行存款交易紀錄及買賣股票
    歷史交易紀錄部分，並不知情，故被告不應負債務不履行之
    賠償責任。
  (二)本件人頭戶曾高淑婉、黃竣堂於簽立融資融券契約書同時，
    曾簽立同意書，上載：「本人同意台灣證券交易所股份有限
    公司、財團法人中華民國櫃檯買賣中心及證券主管機關所指
    定之機構，得依法令規定蒐集、電腦處理或國際傳遞及利用
    本人個人資料…」，所謂「證券主管機關所指定之機構」，
    即指與高淑婉、黃竣堂成立融資融券契約、從事融資融券業
    務之原告。而包含曾高淑婉、黃竣堂在內之20餘人開戶時，
    都不約而同由唐憲清擔任連帶保證人，原告內部歷經初審、
    覆審，卻未警覺、懷疑渠等是否為股市大戶之人頭戶，而依
    據前開同意書所承諾，依法向相關銀行、證券公司徵信，以
    確認客戶所提供之存款資料及股票交易明細紀錄是否真實，
    或調查其個人財力、信用狀況是否良好，則因融資借款所受
    損失，原告本身亦顯有重大過失。
  (三)第一店之股價係於91年8月12日開始無量崩跌，而曾高淑婉
    帳戶部分，其擔保維持率係於8月19日開始低於120％，原告
    依約於8月29日第一次斷頭處分6,000股，其後數營業日之成
    交量雖然極少，甚至為零，但自9月11日起成交量又大增，
    顯見逢低買進之力道轉強，然原告卻不及時於9月11日將剩
    餘股票斷頭，卻延至9月17日始以22.4元斷頭，則其間價差
    損失161,400元，自應由原告自行負擔。至黃竣堂帳戶部分
    ，其擔保維持率係於8月16日開始低於120％，原告不及時於
    9月11日將股票斷頭，卻延至9月17日始以22.4元斷頭，則其
    間價差損失157,200元，亦應由原告自行負擔。並聲明：(1)
    原告之訴及假執行之聲請均駁回。(2)如受不利之判決，願供
    擔保請准宣告免為假執行。
三、兩造不爭執之事實（見卷第79、80頁）：
  (一)兩造於85年5月9日簽訂系爭契約。
  (二)曾高淑婉、黃竣堂為唐憲清之人頭戶，前經由被告之代理分
    別向原告申請開立信用交易帳號。
  (三)被告營業員黃佩英於辦理前述開戶手續時，為順利完成開戶
    ，未經曾高淑婉、黃竣堂之同意，偽刻渠等之印章，蓋用於
    開立證券信用交易帳戶申請表及融資融券契約書上。
  (四)曾高淑婉、黃竣堂之信用交易帳戶，分批融資買進第一店股
    票，向原告融資借款，因擔保維持率不足，經原告催繳差額
    不獲付款，原告處分擔保之股票，所得價金於扣除處分時所
    生之證交稅、證券商手續費後，仍不足清償。
四、得心證之理由：
  (一)被告是否應負損害賠償責任？
  1.系爭契約前言記載：「立契約書人環華證券金融股份有限公
    司（以下稱甲方）大昌證券股份有限公司（以下稱乙方）為
    有價證券融資融券業務相關事項之處理，甲方委任乙方並授
    與代理權乙事，特約定條款共同遵守如后：」（見卷第58頁
    ），是系爭契約乃原告將有價證券融資融券業務相關事項委
    託被告處理之委任契約，甚為明確。又系爭契約第3條約定
    ：「甲方因委任乙方為第1條事務之處理，應給付乙方委任
    報酬…」（見卷第58頁），故系爭契約為有償之委任契約，
    依民法第535條後段規定，被告處理委任事務，應以善良管
    理人之注意為之，另於系爭契約第1條：「乙方應依甲方報
    經財政部證券管理委員會核定之融資融券業務操作辦法之規
    定，以善良管理人之注意，為甲方辦理左列事項：(一)…2.投
    資人開立信用交易帳戶、相關文件書表之檢查及轉送…」（
    見卷第58頁），亦有被告應為相同注意標準之約定。
  2.融資融券操作辦法第9條第1項規定：「申請開立信用帳戶時
    ，委託人為自然人者，應親持國民身分證正本憑核，並簽具
    『信用帳戶申請書』」及『融資融券契約書』，檢附徵信證
    明文件，由代理證券商初審後核轉本公司…」（見卷第26頁
    ），是投資人於開立信用交易帳戶時，被告負有初審相關徵
    信證明文件之義務。又依開立證券信用交易帳戶申請表記載
    ，投資人申請開立證券信用交易帳戶之條件為…最近1年
    內委託買賣成交10筆以上，累積成交金額達所申請之融資額
    度百分之50，其開立受託買賣帳戶未滿1年者同。最近1年
    之所得及各種財產合計達所申請融資額度之百分之30（見卷
    第26頁），而證券商接受投資人申請開立證券信用交易帳戶
    ，應將投資人之所得及財產證明與交易紀錄作為申請審核之
    附件（見卷第26頁），惟依本院94年度重訴字第16號刑事確
    定判決所載，曾高淑婉、黃竣堂乃人頭戶，渠等銀行存款交
    易紀錄及買賣股票歷史交易紀錄係褚嫣凰以他人之銀行存款
    證明或股票交易明細表等資料予以剪輯後黏貼、影印等方法
    所偽造（見卷第22頁），而被告營業員黃佩英於調查員詢問
    時陳稱：「（如你所述，在普通帳戶資料中都附有申請表、
    財力證明、交易明細、身分證影本及委任書，你是否據以審
    查上開文件的真偽？）沒有」、「（上一題之原因為何？）
    長期以來客戶幾乎都是拿影本給我，我也都照單全收，並未
    審查文件的真偽」，有調查筆錄可稽（見卷第113頁），於
    檢察官偵訊時更供稱：「（【告以上一次褚嫣凰筆錄內容】
    意見？）我知道他們不符合融資融券條件」，有訊問筆錄可
    憑（見卷第113頁），是黃佩英未依融資融券操作辦法之規
    定，審核曾高淑婉、黃竣堂之徵信證明文件，顯然未盡善良
    管理人之注意義務，至為明確，而黃佩英係被告之使用人，
    依民法第224條規定，被告應就黃佩英之過失，與自己之過
    失負同一責任。
  3.按受任人因處理委任事務有過失，或因逾越權限之行為所生
    之損害，對於委任人應負賠償之責，民法第544條著有規定
    。查：唐憲清利用人頭戶曾高淑婉、黃竣堂之信用交易帳戶
    ，分批融資買進第一店股票，向原告融資借款，因擔保維持
    率不足，經原告催繳差額不獲付款，原告處分擔保之第一店
    股票，所得價金於扣除處分時所生之證交稅、證券商手續費
    後，仍不足清償等情，為被告所不爭執，又被告就委任事務
    之處理有過失，已如前述，而原告因此受有19,168,391元之
    損害，亦有催收金額分戶帳明細表附卷可考（見卷第33、34
    頁），故原告依民法第544條規定，請求被告賠償19,168,39
    1元，洵屬有據。
  (二)原告是否與有過失？
  1.再按損害之發生或擴大，被害人與有過失者，法院得減輕賠
    償金額，或免除之，民法第217條第1項定有明文。本件被告
    就委任事務之處理固有過失，惟融資融券操作辦法第9條第1
    項規定：「申請開立信用帳戶時，委託人為自然人者，應親
    持國民身分證正本憑核，並簽具『信用帳戶申請書』」及『
    融資融券契約書』，檢附徵信證明文件，由代理證券商初審
    後核轉本公司，經本公司徵信審定，同意訂立融資融券契約
    書並開立信用帳戶」（見卷第26頁），是原告雖委任被告初
    審曾高淑婉、黃竣堂之徵信證明文件，但被告將相關資料核
    轉原告後，仍須經原告之徵信審定，原告始會同意與曾高淑
    婉、黃竣堂訂立融資融券契約書，並開立證券信用交易帳戶
    ，則原告於徵信審定時未能發覺曾高淑婉、黃竣堂之銀行存
    款交易紀錄及買賣股票歷史交易紀錄係屬偽造，亦應認有過
    失，且原告上揭過失與其受有損害結果間具有因果關係，故
    本件應有與有過失法則之適用，再者，原告既將融資融券業
    務委任被告處理，並給予報酬，本即期待被告就曾高淑婉、
    黃竣堂之徵信證明文件進行更嚴謹、更細節之第一線審查，
    原告僅為第二線審查，由此以觀，被告過失之可責性應較原
    告為高，本院審酌上情，認被告就本件損害之發生原因力較
    重，須負3分之2之責任，原告則應負3分之1之責任，故被告
    應賠償原告之金額應減為12,778,927元【19,168,391×（1
    －1/3）≒12,778,927（元以下4捨5入）】。
  2.被告另辯稱：曾高淑婉帳戶之擔保維持率於8月19日開始低
    於120％，黃竣堂帳戶之擔保維持率於8月16日開始低於120
    ％，原告卻不及時於9月11日以收盤價33元將擔保品第一店
    股票斷頭，卻延至9月17日始以22.4元斷頭，亦有過失，其
    間價差損失應由原告自行負擔等語。惟股票集中市場之買賣
    ，股價瞬息萬變，誠難謂未出賣在最高價或買進在最低價，
    即認為有過失，況被告所指之99年9月11日收盤價23元，與
    原告99年9月17日賣出價22.4元相去不遠，故被告就此所辯
    ，殊難憑採。
五、從而，原告民法第544條規定，請求被告應給付12,778,927
    元，及自起訴狀繕本送達之翌日即99年8月24日起至清償日
    止，按週年利率百分之5計算之法定遲延利息，為有理由，
    應予准許，逾此部分之請求，則屬無據，應予駁回。
六、本件原告勝訴部分，兩造分別陳明願供擔保請准聲請宣告假
    執行或免為假執行，核無不合，爰分別酌定相當之擔保金額
    ，予以准許。至原告敗訴部分，其假執行之聲請失所附麗，
    應予駁回。
七、本件事證已臻明確，兩造其餘攻防方法及所提證據，業經審
    酌，核與本件判決結果無影響，爰不逐一論述，併此敘明。
八、據上論結，本件原告之訴一部為有理由，一部為無理由，依
    民事訴訟法第79條、第390條第2項、第392條第2項，判決如
    主文。
中    華    民    國   100    年    8     月    12    日
                  民事第六庭法  官  張文毓
以上正本係照原本作成。
如對本判決上訴，須於判決送達後20日內向本院提出上訴狀（須
附繕本）。
如委任律師提起上訴者，應一併繳納上訴審裁判費。
中    華    民    國   100    年    8     月    18    日
                              書記官  賴敏慧